最高法院民事判決　　　　　　　　　 110年度台上字第2582號
上　訴　人　林罡亦
訴訟代理人　洪士棻律師
　　　　　　廖年盛律師
被 上訴 人　富福頂山寺（現登記為珊瑚貝殼廟）

特別代理人　陀春明
被 上訴 人　謝榮壽
訴訟代理人　陳世錚律師
上二人共同
訴訟代理人　李佳翰律師
　　　　　　林秀夫律師
被 上訴 人　林秀惠
　　　　　　翁興利
　　　　　　石晃照
　　　　　　鍾清城
　　　　　　周梅香
上五人共同
訴訟代理人　陳家慶律師
被 上訴 人　陳由賢
　　　　　　蘇碧鳳
　　　　　　連佳萍
　　　　　　黃勝志
　　　　　　張富美
上五人共同
訴訟代理人　余德正律師
　　　　　　劉昱玟律師
被 上訴 人　王鳳讚
　　　　　　林玉玲
上列當事人間請求確認信徒會議決議無效等事件，上訴人對於中
華民國110年2月17日臺灣高等法院第二審更審判決（108 年度上
更二字第146號），提起上訴，本院判決如下：
    主  文
原判決廢棄，發回臺灣高等法院。
    理  由
一、上訴人主張：
  ㈠被上訴人富福頂山寺第1屆主任委員李樹欉於民國101 年1月
    27日死亡時，全體信徒人數為31人，應由副主任委員陀春明
    、李佰全共同召集信徒大會。然陀春明於同年2月1日單獨召
    集信徒大會（下稱第1 次信徒大會），部分信徒未受通知而
    遭偽造出席簽名，且未實際召開，出席人數不足開會法定名
    額。又陀春明偽造訴外人王忠寅、范國飛、林志聰、陳澤宗
    、林育竹、溫駿騰（下合稱王忠寅等6 人）之辭職書。該信
    徒大會所為開除王忠寅等6 人之信徒資格，及同意追加被上
    訴人林秀惠以次11人（下稱林秀惠等11人）、原審共同追加
    被告鍾欣怡、王齊民、吳金財、陳明傳、鄭啟鎮加入信徒之
    決議，應屬不成立或無效。
  ㈡富福頂山寺於101年2月20日召開信徒大會（下稱第2 次信徒
    大會），仍為不具召集權之陀春明所召集，扣除實際未出席
    者，出席信徒人數未達全體信徒之半數，該信徒大會所為選
    舉第2屆管理委員13名、監察委員3名，及同意追加被上訴人
    林玉玲、原審共同追加被告吳瑞源、葉美貴加入信徒等決議
    ，亦屬不成立或無效。另同日舉行之第2屆第1次管理委員、
    監察委員會議（下依序稱第1 次管委、監委會議），均未實
    際召開，且參加者不具備管理委員、監察委員之資格，該等
    會議之決議應屬不存在或無效。
  ㈢富福頂山寺於101年3月16日舉行101年度第3次信徒大會（下
    稱第3次信徒大會），同年5月24日、28日依序舉行第2屆第2
    次、第3次管理委員、監察委員聯席會議（下分別稱第2次、
    第3次聯席會議），均由第1次管委會議決議選任之主任委員
    、即被上訴人謝榮壽召集，惟該決議既不存在或無效，謝榮
    壽即無召集權，該會議所為決議均無效等情。
  ㈣先位聲明：⑴確認第1 次信徒大會會議決議不成立；⑵確認
    第2次信徒大會會議決議不成立；⑶確認第1次管委、監委會
    議決議均不存在；⑷確認第3次信徒大會會議決議、第2次、
    第3次聯席會議決議（上開會議下合稱系爭7次會議）均無效
    ；⑸確認林秀惠等11人、林玉玲（下合稱林秀惠等12人）就
    富福頂山寺之信徒資格不存在；⑹確認謝榮壽與富福頂山寺
    間之主任委員委任關係不存在。備位聲明：⑴確認系爭7 次
    會議決議均無效；⑵確認林秀惠等12人就富福頂山寺之信徒
    資格不存在；⑶確認謝榮壽與富福頂山寺間之主任委員委任
    關係不存在（其中確認第2 次信徒大會會議決議不成立、無
    效，第1 次管委、監委會議決議不存在、無效，係於原審所
    變更；確認林秀惠等12人就富福頂山寺之信徒資格不存在；
    謝榮壽與富福頂山寺間之主任委員委任關係不存在，係於原
    審所追加）。
二、被上訴人辯以：
  ㈠依富福頂山寺100年4月20日訂定之章程（下稱系爭章程）第
    7條規定，陀春明有單獨召集會議之權利，其召集之第1次、
    第2次信徒大會、第1次管委、監委會議所為決議，自屬有效
    。且各該會議確有召開，只須2 人以上出席，出席者過半數
    同意，即可合法決議。
  ㈡謝榮壽為第2次信徒大會、第1次管委會議決議選任之主任委
    員，其所召集第3次信徒大會、第2次、第3 次聯席會議所為
    決議，亦均有效。
  ㈢縱第1次、第2次信徒大會會議決議之出席人數未達信徒總數
    之半數，或陀春明未共同召集會議，各該會議之召集程序或
    決議方法有瑕疵，惟上訴人逾除斥期間而不得主張撤銷。
  ㈣林秀惠等12人先後經第1次、第2次信徒大會會議決議取得信
    徒資格，上訴人請求確認林秀惠等12人之信徒資格，及謝榮
    壽與富福頂山寺間之主任委員委任關係不存在，均無理由等
    語。
四、原審維持第一審所為駁回上訴人請求確認第1 次信徒大會會
    議決議不成立或無效；第3次信徒大會會議決議、第2次、第
    3 次聯席會議決議無效之判決，駁回其上訴；並就變更之訴
    部分，除判決確認第1 次監委會議之決議無效外，駁回其餘
    變更、追加之訴（即確認第2 次信徒大會會議決議不成立、
    無效，第1次管委會議決議不存在、無效，第1次監委會議決
    議不存在，林秀惠等12人就富福頂山寺之信徒資格不存在，
    謝榮壽與富福頂山寺間之主任委員委任關係不存在），其理
    由如下：
  ㈠除民法有特別規定外，社團總會決議無「全體社員過半數出
    席」之限制，解釋上有2 人以上之信徒出席為已足。富福頂
    山寺係由信徒組成之社會團體，具社團法人性質，最高意思
    機關為信徒大會，故信徒大會之決議內容違反法令或章程時
    ，應類推適用民法社團法人之相關規定，據以認定該決議為
    不成立或無效。審諸系爭章程內容，並未明定須有若干信徒
    出席，始能開會決議；復無證據足認富福頂山寺有須由逾半
    數信徒出席，始能開信徒大會之慣例；內政部發布之會議規
    範，並非民法第1條所稱之習慣各節，可見僅須2名以上之信
    徒出席，即可開信徒大會而為決議。綜合證人陀春明、趙志
    榮、劉興旺、吳秀珠、吳周來耍及謝榮壽之證言，可知第 1
    次信徒大會有謝榮壽、陀春明、趙志榮、劉興旺、吳秀珠、
    吳周來耍計6位信徒出席，已達法定開會名額。
  ㈡第1次信徒大會固由陀春明單獨召集，惟揆諸系爭章程第7條
    內容，並未規定主任委員因故不能執行職務時，應由副主任
    委員2 人共同代理及召集信徒大會。且上訴人未提出制訂及
    修訂條文之沿革及說明，難謂該條規範目的為「主任委員因
    故無法執行職務時，由2 位副主任委員共同代理，以相互制
    衡」。陀春明為富福頂山寺之第1 屆副主任委員，於李樹欉
    死亡後，依上開章程規定代理，本有召集信徒大會之權。另
    王忠寅等6人之辭職書固係陀春明所偽造，然觀之第1次信徒
    大會會議紀錄記載，堪見除名本身之決議內容，係寺廟自治
    事項範圍，未違反法令或章程。至王忠寅等6 人除名之事由
    是否屬實或正當，僅係原因、動機，決議內容不因之而無效
    。準此，第1次信徒大會之決議，要非不成立或無效。
  ㈢第1 次信徒大會決議既非不成立或無效，該信徒大會決議通
    過加入之林秀惠等11人，即取得富福頂山寺之信徒資格。而
    第2 次信徒大會之簽到名冊，共有謝榮壽等共27名信徒之簽
    名，縱扣除上訴人主張實際未出席之吳秀珠等6名，亦逾2名
    以上之應出席人數。且陀春明依系爭章程第7 條規定，本有
    召集信徒大會之權，是第2 次信徒大會之決議，亦非不成立
    或無效。
  ㈣依林秀惠所陳及會議紀錄內容，可知第2次信徒大會、第1次
    管委會議、監委會議依序於101 年2月20日下午4時、5時、5
    時30 分在新北市○○區○○○路00○0號之台灣道教總會召
    開，該3 次會議召開之時間緊接，地點相同，而非異日異地
    分別召開。佐以該會後有餐敘活動，第2 次信徒大會結束後
    ，未經選任為管理委員、監察委員之信徒，仍留在現場未離
    去，人數達20餘名；系爭章程未明定選舉須以舉手表決之方
    式為之，以提名、唱名之方式亦無不可；李佰全於刑事告訴
    暨保全證據聲請狀之記載內容各情，堪認第2 次信徒大會開
    會時，確有選任管理委員、監察委員之事實。以故，上訴人
    主張第1次管委、監委會議之決議不存在；第1次管委會議之
    決議無效，亦非有據。又系爭章程明定監察委員會須由常務
    監察委員召開，惟陀春明非常務監察委員，無召集監察委員
    會之權，則其召集之第1 次監委會議，不能為有效之決議，
    故第1次監委會議之決議為無效。
  ㈤謝榮壽經第1次管委會議選任為主任委員，依系爭章程第7條
    規定，其有召集信徒大會、聯席會議之權，是第3 次信徒大
    會、第2次、第3次聯席會議之決議應屬有效。另林秀惠等12
    人分別經第1次、第2次信徒大會決議通過，加入為富福頂山
    寺之信徒，堪認林秀惠等12人就富福頂山寺之信徒資格；謝
    榮壽與富福頂山寺間之主任委員委任關係，均非不存在。
  ㈥從而，除上訴人備位聲明請求確認第1 次監委會議之決議無
    效為有理由外，其餘請求（包括確認第1次、第2次信徒大會
    會議決議不成立或無效；第1 次管委、監委會議決議不存在
    ；第1次管委會議決議無效；第3 次信徒大會會議決議、第2
    次、第3次聯席會議決議均無效；林秀惠等12 人就富福頂山
    寺之信徒資格不存在；謝榮壽與富福頂山寺間之主任委員委
    任關係不存在），均無理由，不應准許。
五、本院判斷：
  ㈠未辦理法人登記之寺廟，倘有一定之辦事處及獨立之財產，
    並設有代表人或管理人者，應屬非法人團體，其性質與法人
    類似。民法對於非法人團體未設規定，其法律關係之相關事
    項，基於同一法律理由，可類推適用民法之社團法人或有關
    規定。而寺廟之信徒大會若係最高意思機關，則召集信徒大
    會屬觀念通知之準法律行為，其瑕疵或效力問題，原則應類
    推適用民法之法律行為規定。又代理人有數人，除法律另有
    規定或本人另有意思表示者外，其代理行為應共同為之（民
    法第168 條規定參照），否則為無權代理行為。基此，信徒
    大會應由數代理人召集，而未由全體代理人共同為之者，非
    經本人或全體代理人於信徒大會前承認，乃無召集權人所為
    召集，該信徒大會即非合法成立之意思機關，形式上亦為不
    備成立要件之會議，其所為之決議當屬不成立。
  ㈡系爭章程第7 條明定：「主任委員因故不能執行職務時，由
    副主任委員代理」（見一審卷㈠129頁）。且召集第1次信徒
    大會時，原主任委員李樹欉已死亡，副主任委員為陀春明、
    李佰全，惟第1次、第2次信徒大會均由陀春明單獨召集等情
    ，既為原審所認定。依上說明，除法律另有規定或本人另有
    意思表示者外，信徒大會應由陀春明、李佰全共同召集，或
    於信徒大會開議前，經全體代理人（即李佰全）承認，否則
    陀春明之單獨召集，即屬無召集權人所為召集。而上訴人於
    事實審一再主張：陀春明隱瞞李佰全，單獨召集信徒大會等
    節（見一審卷㈠151至154頁、原審上字卷㈠20至23頁、上更
    ㈠卷㈠245至247頁、上更二卷㈠132至133頁），倘若屬實，
    即攸關第1次、第2次信徒大會是否成立，並影響第1 次管委
    、監委會議、第3次信徒大會會議、第2次、第3 次聯席會議
    等決議之效力，及林秀惠等12人之信徒資格，暨謝榮壽與富
    福頂山寺間主任委員之委任關係之裁判結果，自應調查審認
    。乃原判決未說明其何以不可採之意見，逕以陀春明為副主
    任委員，於李樹欉死亡後，依系爭章程第7 條規定本有召集
    信徒大會之權，即為不利上訴人之判斷，除不適用上開規定
    及適用不當外，並有不備理由之違法。
  ㈢社員乃社團存在之構成員，凡經取得社員資格者，非以章程
    所訂事由，且經總會認有正當理由而決議予以開除外，不得
    以其他方法剝奪其會員資格，此觀民法第47條第6 款、第49
    條、第50條第2項第4款規定即明。此規定於寺廟有信徒大會
    組織之信徒，應類推適用之。查王忠寅等6 人之辭職書係陀
    春明所偽造，為原審認定之事實。觀諸第1 次信徒大會會議
    紀錄記載：王忠寅等6 人辭去信徒一職，提請除名等詞（見
    一審卷㈠14頁），可見信徒大會似以該辭職書為據而通過除
    名提案之決議。果真如此，該決議是否符合系爭章程所訂事
    由，或屬正當理由之除名？關乎其效力之認定，應予以釐清
    。原審見未及此，謂王忠寅等6 人除名之事由是否屬實或正
    當，不影響決議之效力，亦屬可議。
  ㈣訴之預備合併，法院應先就先位之訴為調查裁判。如先位之
    訴有理由，備位之訴即毋庸裁判，必先位之訴為無理由，法
    院始得就備位之訴為裁判。原審認上訴人先位之訴關於確認
    第1 次監委會議之決議不存在部分無理由，尚有未當，應予
    廢棄，則該先位之訴有無理由，即屬未定，故原審就備位之
    訴關於確認第1 次監委會議之決議無效所為之裁判，自無可
    維持，應併予廢棄，移審至原法院。
  ㈤上訴論旨，指摘原判決違背法令，求予廢棄，非無理由。末
    查，上訴人曾於原審提問：「既然沒有超過半數參加會議，
    何以要製作會議紀錄，修改章程，讓新的信徒進來？」；佐
    諸第1次、第2次信徒大會會議紀錄之提案一，分別決議修改
    、增訂、修訂組織章程之部分條文各節（分見上字卷㈣10頁
    ；一審卷㈠14、16、22頁）。則該提問之真意為何？案經發
    回，併請注意闡明及之。
六、結論：本件上訴為有理由。依民事訴訟法第477條第1項、第
    478條第2項，判決如主文。
中    華    民    國   110    年    11    月    10    日
                      最高法院民事第三庭
                          審判長法官  沈  方  維  
                                法官  張  競  文  
                                法官  陳  麗  芬  
                                法官  方  彬  彬  
                                法官  鍾  任  賜  
本件正本證明與原本無異
                                      書  記  官
中    華    民    國   110    年    11    月    22    日